ACORDAO-COMPLETO-2564338

ACÓRDÃO 2711/2022 ATA 46/2022 - PLENÁRIO

VISTOS, relatados e discutidos estes autos de recursos de revisão interpostos por STE - Serviços Técnicos de Engenharia S/A (peça 375) e Constran S/A - Construções e Comércio (peça 385) , com o intuito de modificar o mérito do Acórdão 173/2019-TCU-Plenário.
ACORDAM os Ministros do Tribunal de Contas da União, reunidos em Sessão de Plenário, diante das razões expostas pelo Relator, com fundamento no art. com fundamento no art. 48 da Lei 8.443/92:
9.1. não conhecer do presente recurso de revisão;
9.2. dar conhecimento da presente deliberação às recorrentes.

Indícios de dano ao erário no Lote 4 da Ferrovia Norte-Sul, Determinação do Acórdão 1498/2015 - TCU - Plenário, subitem 9.1.3 contrato 13/2006, firmado com a empresa Constran S.A. Construções e Comércio.

Valec Engenharia Construções e Ferrovias S/A.

3. Interessados/Responsáveis/Recorrentes:
3.1. Responsáveis: Constran S/A - Construções e Comercio (61.156.568/0001-90); Francisco Zacarias Cordeiro de Miranda (XXX.207.187-XX); Jose dos Passos Nogueira (XXX.729.646-XX); José Francisco das Neves (XXX.833.301-XX); Luiz Sérgio Nogueira (XXX.485.378-XX); STE - Servicos Tecnicos de Engenharia SA (88.849.773/0001-98); Ulisses Assad (XXX.266.408-XX).
3.2. Recorrentes: STE - Serviços Técnicos de Engenharia Sa (88.849.773/0001-98); Constran S/a - Construções e Comercio (61.156.568/0001-90).

13.1. Ministros presentes: Bruno Dantas (na Presidência), Walton Alencar Rodrigues (Relator), Benjamin Zymler e Antonio Anastasia.
13.2. Ministros-Substitutos convocados: Augusto Sherman Cavalcanti, Marcos Bemquerer Costa e Weder de Oliveira.

FRANCISCO ZACARIAS CORDEIRO DE MIRANDA

JOSE DOS PASSOS NOGUEIRA

STE SERVICOS TECNICOS DE ENGENHARIA SA

WALTON ALENCAR RODRIGUES

Ministro Benjamin Zymler.

Adoto, como relatório, com os devidos ajustes de forma, a instrução da Secretaria de Recursos (peças 386 e 387) que contou com a anuência dos dirigentes da Unidade Instrutora (peças 388 e 389) e do Parquet de Contas (peça 392) .
Trata-se de Tomada de Contas Especial (TCE) constituída em virtude dos Acórdãos Plenários 2.447/2014 e 1.498/2015, que apreciaram relatórios de auditorias realizadas no âmbito do Fiscobras de 2008 e 2010, respectivamente, visando avaliar a aplicação de recursos públicos nas obras de construção da Ferrovia Norte-Sul (FNS) , no Estado de Goiás.
No presente processo, é apurado indício de superfaturamento no Contrato 13/2006, firmado entre a Valec Engenharia, Construções e Ferrovias S.A. (Valec) e a empresa Constran S.A. Construções e Comércio, cujo objeto foi a construção do lote 4 da Ferrovia Norte-Sul, em trecho de 108 km situado entre o Pátio de Santa Izabel (GO) e o Pátio de Uruaçu (GO) .
 Em essência, restou configurado nos autos, em relação à recorrente, contratada da Valec, o beneficiamento relativo ao superfaturamento de quantidade no Contrato 13/2006, oriundo de medições de transporte de brita para lastro em distâncias superiores às distâncias efetivamente realizadas e por beneficiar-se de atos de corrupção e conluio no âmbito da Concorrência 8/2006, o que resultou em superfaturamento, conforme consignado no voto conduto do acórdão condenatório e na citação (peça 181, item 9 e peça 70, respectivamente) .
Diante disso, os autos foram apreciados por meio do Acórdão 173/2019-TCU-Plenário, relator Ministro Benjamin Zymler (peça 180) , que julgou irregulares as contas dos responsáveis e lhes aplicou débitos solidários e multa.
Em face dessa decisão, foram opostos embargos de declaração (peças 210, 213 e 215) , os quais foram conhecidos, e, no mérito, rejeitados por força do Acórdão 931/2019-TCU-Plenário, relator Ministro Benjamin Zymler (peça 225) . 
Ainda contra o acórdão original, a ora recorrente e outros responsáveis interpuseram recursos de reconsideração (peças 228, 231, 232, 247 e 254-256) , sendo conhecidos e desprovidos pelo Acórdão 785/2021-TCU-Plenário, relator Ministro Vital do Rêgo (peça 310) .
A decisão que julgou os recursos de reconsideração foi embargada (peça 329) , contudo foi conhecida para, no mérito, ser rejeitada pelo Acórdão 833/2022-TCU-Plenário, relator Ministro Vital do Rêgo (peça 345) .
Neste momento, a responsável interpõe recurso de revisão (peça 385) , com fundamento no art. 35, inciso II, da Lei 8.443/92, em que argumenta, em síntese, que:
o acórdão condenatório está consubstanciado em elementos constantes das peças 34, 35 e 36, integradas por notas de transporte que identificam a retirada de carga da Pedreira Magma e o seu depósito no Lote 4 da Ferrovia Norte-Sul, relativo aos 5.771,32m³ de brita para lastro movimentados em data posterior àquela indicada em documento que autorizou a substituição da Pedreira Magma pela Pedreira Araguaia como ponto de partida (p. 5-8) ;
segundo o TCU, o transporte de toda a brita para lastro (48.013,06m³) partiu da Pedreira Magma quando, na verdade, a documentação constante dos autos (peças 34, 35 e 36) não indica menor vestígio nesse sentido, revelando-se, portanto, insuficiente e demonstrando, apenas, a existência de superfaturamento por quantidade no que se refere a movimentação de 5.771,32 m³ de material. Acrescenta que dano ao erário não se presume, mas sim se comprova (p. 9-12) ;
a escassez documental sobre a ocorrência (ou não) de dano ao erário, cuja fonte seria suposto (e presumido) transporte de 42.241,74m³ de brita para lastro a partir da Pedreira Magma e não da Pedreira Araguaia, foi ventilada pela Serur e pelo Relator, concluindo pela inexistência de indicativos minimamente hábeis a demonstrar a alegada desconformidade (p. 12-14) .
Requer, portanto, a concessão do efeito suspensivo ao apelo e a reforma do acórdão guerreado.
Destaca-se que os argumentos estão desacompanhados de qualquer documento. 
Do exame do recurso observa-se que a recorrente se limitou a invocar hipótese legal compatível com o recurso de revisão, sem, contudo, satisfazê-la materialmente.
No que tange à fundamentação recursal da recorrente sobre a insuficiência de documentos em que se tenha fundamentado o acórdão recorrido, é de se observar que a responsável somente faz referência ao inciso II do art. 35 da Lei 8.443/1992, sem apresentar provas concretas ou qualquer elemento probatório adicional que supra à insuficiência questionada. Portanto, a alegação não atende ao requisito específico legalmente exigido.
Meros argumentos e teses jurídicas representam elementos ordinários que somente justificariam o seu exame em sede de recurso de reconsideração, espécie recursal prevista no art. 33 da Lei 8.443/92. 
Superado este exame, resta prejudicado o pedido para concessão de efeito suspensivo com base em fumus boni iuris e periculum in mora, pois não se verificam condições de admissibilidade para o próprio recurso interposto. 
Além disso, com o não conhecimento do recurso não se opera o efeito devolutivo. Assim, não cabe a reapreciação de questões que, mesmo sendo de ordem pública, foram objeto de deliberação pelo Tribunal, já à luz das circunstâncias presentes no debate atual do tema.
Ante o exposto, o recurso não atende aos requisitos específicos de admissibilidade do recurso de revisão estabelecidos no art. 35 da Lei 8.443/92.
Em virtude do exposto, propõe-se:
3.1 não conhecer do recurso de revisão interposto por Constran S/A - Construções e Comércio, por não atender aos requisitos específicos de admissibilidade, nos termos do artigo 35 da Lei 8.443/92, c/c artigo 288 do RI/TCU;
3.2 à unidade técnica de origem, dar ciência à recorrente e aos órgãos/entidades interessados do teor desta.
É o relatório.

Silvia Regina Schmitt (38.717/OAB-DF); Joao Francisco Aguiar Drumond (10460/OAB-DF); Mauricio Santo Matar (322216/OAB-SP), Isabela Felix de Sousa Ferreira (28481/OAB-GO); Thor Ribeiro Aune (26.168/OAB-DF); Guilherme Gonçalves Martin (42989/OAB-DF), Bruno Silva Campos (17509/OAB-DF); Mario Rossi Barone (203962/OAB-SP), Márcia Heloisa Pereira da Silva Buccolo (36434/OAB-SP); Eri Rodrigues Varela (1.807/OAB-RN) e Vera Eliza Muller (27.906/OAB-DF); Cesar Suypeene de Menezes dos Santos (75117/OAB-RJ); Karla Zardini Dorado Valentino (28.574/OAB-DF) e Cyrlston Martins Valentino (23.287/OAB-DF).

Subprocurador-Geral Paulo Soares Bugarin.

TOMADA DE CONTAS ESPECIAL. SUPERFATURAMENTO. LOTE 4 DA FERROVIA NORTE-SUL NO ESTADO DE GOIÁS. INDISPONIBILIDADE DOS BENS. CONTAS IRREGULARES. DÉBITO. MULTA. INABILITAÇÃO PARA O EXERCÍCIO DE CARGO DE EM COMISSÃO OU FUNÇÃO DE CONFIANÇA NO ÂMBITO DA ADMINISTRAÇÃO PÚBLICA. SOLICITAÇÃO DE ARRESTO DE BENS À AGU. EMBARGOS DE DECLARAÇÃO. REJEIÇÃO. RECURSOS DE RECONSIDERAÇÃO. CONHECIMENTO. ALEGAÇÕES DE DEFESA INSUFICIENTES. NEGATIVA DE PROVIMENTO. RECURSOS DE REVISÃO. AUSÊNCIA DAS CONDIÇÕES DE ADMISSIBILIDADE DO RECURSO. NÃO CONHECIMENTO. CIÊNCIA.

TOMADA DE CONTAS ESPECIAL (TCE)

Secretaria de Recursos (Serur); Secretaria Extraordinária de Operações Especiais em Infraestrutura (SeinfraOpe).

Trata-se de recursos de revisão interpostos por STE - Serviços Técnicos de Engenharia S/A (peça 375) e Constran S/A - Construções e Comércio (peça 385) , com o intuito de modificar o mérito do Acórdão 173/2019-TCU-Plenário.
Originalmente, o presente feito se refere a Tomada de Contas Especial constituída em virtude dos Acórdãos 2.447/2014 e 1.498/2015, ambos do Plenário, que apreciaram relatórios de auditoria realizadas no âmbito do Fiscobras de 2008 e 2010, respectivamente, visando avaliar a aplicação de recursos públicos nas obras de construção da Ferrovia Norte-Sul, no Estado de Goiás.
Os autos foram apreciados por meio do Acórdão 173/2019-TCU-Plenário, relator E. Ministro Benjamin Zymler, que julgou irregulares as contas dos responsáveis e lhes aplicou débitos solidários e multa.
Em face dessa decisão, foram opostos embargos de declaração, os quais foram conhecidos, e, no mérito, rejeitados por força do Acórdão 931/2019-TCU-Plenário. 
Irresignados, as recorrentes e outros responsáveis interpuseram recursos de reconsideração, sendo conhecidos e desprovidos no mérito pelo Acórdão 785/2021-TCU-Plenário, relator E. Ministro Vital do Rêgo.
A decisão que julgou os recursos de reconsideração foi embargada, e, após ser conhecida, foi rejeitada pelo Acórdão 833/2022-TCU-Plenário, relator E. Ministro Vital do Rêgo.
No presente momento, as recorrentes interpõem recursos de revisão no qual requerem a concessão do efeito suspensivo ao apelo e a reforma do acórdão vergastado, argumentando, em síntese, supostas falhas nas análises e insuficiência de documentos para fundamentação do acórdão recorrido. 
A unidade instrutora e o Parquet de Contas, em uníssono, manifestam-se pelo não conhecimento do recurso.
Feito esse breve resumo, passo a decidir.
Rememoro que no Acórdão 173/2019-TCU-Plenário, relator E. Ministro Benjamin Zymler, restou configurado o beneficiamento relativo ao superfaturamento de quantidade no Contrato 13/2006, oriundo de medições de transporte de brita para lastro em distâncias superiores às distâncias efetivamente realizadas e por beneficiar-se de atos de corrupção e conluio no âmbito da Concorrência 8/2006, o que resultou em superfaturamento.
No presente momento processual, as recorrentes interpõem recursos de revisão na qual alegam, em síntese, que:  
o acórdão condenatório está consubstanciado em elementos constantes das peças 34, 35 e 36, integradas por notas de transporte que identificam a retirada de carga da Pedreira Magma e o seu depósito no Lote 4 da Ferrovia Norte-Sul, relativo aos 5.771,32m³ de brita para lastro movimentados em data posterior àquela indicada em documento que autorizou a substituição da Pedreira Magma pela Pedreira Araguaia como ponto de partida;
segundo o TCU, o transporte de toda a brita para lastro (48.013,06m³) partiu da Pedreira Magma quando, na verdade, a documentação constante dos autos (peças 34, 35 e 36) não indica menor vestígio nesse sentido, revelando-se, portanto, insuficiente e demonstrando, apenas, a existência de superfaturamento por quantidade no que se refere a movimentação de 5.771,32 m³ de material. Acrescenta que dano ao Erário não se presume, mas sim se comprova;
a escassez documental sobre a ocorrência (ou não) de dano ao Erário, cuja fonte seria suposto (e presumido) transporte de 42.241,74m³ de brita para lastro a partir da Pedreira Magma e não da Pedreira Araguaia, foi ventilada pela Serur e pelo Relator, concluindo pela inexistência de indicativos minimamente hábeis a demonstrar a alegada desconformidade.
Preliminarmente, destaco que as recorrentes não apresentaram nenhum elemento comprobatório na presente fase recursal, apenas argumentos e teses jurídicas que, por si só, não justificariam seu exame em sede de recurso revisão, porquanto este se constitui em espécie recursal, com índole jurídica similar à ação rescisória, que objetiva a desconstituição da coisa julgada administrativa. 
Nesse sentido, além dos pressupostos de admissibilidade comuns a todos os recursos, o recurso de revisão requer o atendimento dos requisitos específicos, indicados nos incisos do art. 35 da Lei 8.443/92: I - erro de cálculo; II - falsidade ou insuficiência de documentos em que se tenha fundamentado o acórdão recorrido; e III - superveniência de documentos novos com eficácia sobre a prova produzida.
Destarte, em relação à suposta insuficiência de documentos em que se tenha fundamentado o acórdão recorrido, é de se observar que as recorrentes fazem referência ao art. 35, inciso II, da Lei 8.443/1992, sem apresentar provas concretas ou qualquer elemento probatório adicional que supra à insuficiência questionada. Portanto, a alegação não atende ao requisito específico legalmente exigido.
Portanto, o recurso não deve ser conhecido por não atender aos requisitos específicos de admissibilidade do recurso de revisão, estabelecidos no art. 35 da Lei 8.443/92. Por conseguinte, não há falar em efeito suspensivo com base em cautelar.
Quando já havia sido publicada a pauta de julgamento do Plenário, a se realizar em 7/12/2022, houve o pedido de retirada do processo da sessão (peça 393) . Indefiro o pleito haja vista que o processo foi incluído em pauta no prazo previsto no RITCU.
Na sequência, em sede de memoriais, argui a recorrente que o Acórdão combatido não realizou a análise prescricional à luz da Resolução-TCU 344, de 11/10/2022. Ao proceder à referida análise, verifico que há, a partir do termo a quo, causas interruptivas suficientes para que não se configure a prescrição da pretensão punitiva e ressarcitória.
Ante o exposto, voto para que o Tribunal adote o acórdão que submeto à apreciação do Colegiado. 
TCU, Sala das Sessões, em 7 de dezembro de 2022.
WALTON ALENCAR RODRIGUES 
Relator